【裁判字號】    88,訴,1891
【裁判日期】    890113
【裁判案由】    重利等
【裁判全文】
臺灣板橋地方法院刑事判決                        八十八年度訴字第一八九一號
    公  訴  人  臺灣板橋地方法院檢察署檢察官
    被      告  丁○○
            （即張騏榮）
    被      告  戊○○
右列被告因重利等案件，經檢察官提起公訴（八十八年度偵字第一五九五四號），本
院判決如左：
    主  文
丁○○、戊○○共同乘他人急迫，貸以金錢，而取得與原本顯不相當之重利為常業，
丁○○處有期徒刑拾月，緩刑年；戊○○處有期徒刑伍月，緩刑貳年。
扣案之重利借貸收取之現款萬玖仟元、登記客戶連絡電話簿壹本、紀錄客戶還款卡
柒張、存證信函玖張均沒收。
    事  實
一、丁○○（已於八十八年七月二十六日改名為「張騏榮」）基於常業重利之犯意，
    且明知未經設立登記，不得以公司名義經營業務，竟自民國八十八年四月一日起
    ，在台北縣新莊市○○路三八七號，以未經設立登記之「瑞興交通公司」名義，
    專門經營重利借款予計程車司機業者之業務，乘丙○○、乙○○、己○○、甲○○及其他等不特定之計程車司機急需用錢之際，貸以金錢，而以每借款新台幣（
    下同）一萬元，以一個月為清償期者，每三天為一期，每期攤還本金一千元及利
    息二百元，一個月內分十期本金利息攤還完畢（相當於月息二十分），或以十天
    為一期，一個月分三期攤還，月息二十分，前二期償還利息，每期付利息一千元
    ，最後一期清償本金，並押交國民身分證及簽發借款三倍金額之本票供作擔保等
    苛刻條件，藉以從中謀取與原本顯不相當之利息，以之為常業。戊○○明知丁○○以未經設立登記之「瑞興交通公司」名義，常業經營重利貸款予計程車司機業
    者之業務，仍基於與丁○○上開共同犯意聯絡，自八十八年四月二十一日起，以
    月薪二萬元，受僱於丁○○，在上址「瑞興交通公司」內，負責放款、收款等事
    務，共同從事重利借貸業務，以之為常業。嗣於八十八年六月二十八日晚上七時
    許，為警在上址查獲，並扣得丁○○從事重利借貸業務收取之現款三萬九千元、
    登記客戶連絡電話簿一本、紀錄客戶還款卡七張、存證信函九張。
二、案經台北縣警察局新莊分局報請臺灣板橋地方法院檢察署檢察官偵查起訴。
    理  由
一、訊據被告丁○○對於右揭時地經營未經設立登記之瑞興交通公司收取重利之犯罪
    事實供承不諱，被告戊○○固不否認有於右揭時地受僱於丁○○從事放款、收款
    事務，收取月息二十分利息之事實，惟辯稱：是丁○○叫伊到伊公司工作，丁○○叫伊做什麼，伊就做什麼，伊不知瑞興交通公司是否有登記云云。惟查，被告
    戊○○既已供認知悉丁○○經營借款業務，收取月息二十分重利之情，難謂其受
    僱於丁○○從事放款、收款工作，無與丁○○有共同博取重利之犯意聯絡。又被
    告戊○○受僱於丁○○，迄為警查獲時止，業已在丁○○經營之瑞興交通公司工
    作二月餘，況其受僱於丁○○前，二人即相識為友，此亦據被告丁○○供明在卷
    ，衡諸常情，被告戊○○辯稱不知該公司是否登記云云，顯有悖常情，不足採信
    。此外，被告二人右揭犯罪事實，亦經證人即被害借款人丙○○、乙○○、己○○、甲○○分別於警訊及偵查中證述屬實，並有被告丁○○從事重利借貸業務收
    取之現款三萬九千元、登記客戶連絡電話簿一本、紀錄客戶還款卡七張、存證信
    函九張等物扣案可資佐證。另按被告二人上開借貸利息條件換算，為月息二十分
    ，已遠逾法定最高利率週年利率百分之二十以上，相較於民間一般之借貸利息亦
    高出甚多，顯為與原本顯不相當之重利甚明；另觀之其收取之利息甚重，被害借
    款人若非急迫，焉願負擔此重利，足認為係乘告訴人出於急迫，始為借貸；再以
    其於短期內獲利之豐，其係以此為賴以營生之職業，亦應足論斷。至被告戊○○
    雖供稱伊僅係受僱於被告丁○○為其放款、收帳云云，然其明知被告丁○○係以
    乘他人急迫而貸款並收取重利，賴以為生之情，按共同正犯間，非僅就其自己實
    施之行為負其責任，並在犯意聯絡之範圍內，對於他共同正犯所實施之行為，亦
    應共同負責（參見最高法院三十二年上字第一九０五號判例），準此，被告戊○○即應被告丁○○共同就以重利為常業之犯行負其責任，況被告戊○○受僱於被
    告丁○○係按月受有薪資對價，自難謂其無以之賴以為生之意思，故被告二人共
    犯常業重利罪之犯意聯絡，應屬無訛。綜上所述，被告共同以未經設立登記之瑞
    興交通公司名義，經營常業貸款重利之事實，事證明確，被告二人犯行堪以認定
    ，應予依法論科。
二、核被告丁○○、戊○○二人所為，係犯刑法第三百四十五條之常業重利罪及公司
    法第十九條第二項之以未經設立登記之公司名義經營業務罪。被告二人間，就上
    開二罪具有犯意聯絡及行為分擔，為共同正犯。其所犯上開二罪，有方法結果之
    牽連關係，應從一重之常業重利罪處斷。爰分別審酌被告二人素行、共同乘人急
    迫圖得重利，不法得利顯不相當，對社會及個人經濟均影響匪淺、犯罪程度、犯
    罪後之態度等一切情狀，分別量處如主文所示之刑，以資懲儆。惟查被告二人前
    均未曾受有期徒刑以上刑之宣告，有台灣高等法院檢察署刑案紀錄簡覆表在卷可
    按，然二人係屬初犯，經營重利貸款業務時間未長，且尚有家庭賴其扶養，經此
    教訓應知警惕，信無再犯之虞，本院因認對被告二人所處之刑均以暫不執行為當
    ，爰併予分別宣告被告丁○○緩刑三年，被告戊○○緩刑二年，以啟自新。另扣
    案之丁○○從事重利借貸業務收取之現款三萬九千元、登記客戶連絡電話簿一本
    、紀錄客戶還款卡七張、存證信函九張等物，係被告二人供共同犯罪所用之物或
    因犯罪所得之物，爰併予依法宣告均沒收。至起訴書另載扣得之客戶還款本息一
    千二百元，係被害借款人乙○○欲償還之利息，業經乙○○於警訊證述明確，尚
    非被告二人因犯罪所得之物，故不併予宣告沒收，附此敘明。
據上論斷，應依刑事訴訟法第二百九十九條第一項前段，公司法第十九條第二項，刑
法第二十八條、第三百四十五條、第五十五條、第七十四條第一款、第三十八條第一
項第二款、第三款，罰金罰鍰提高標準條例第一條前段，判決如主文。
本案經檢察官彭聖斐到庭執行職務
中      華      民      國      八十九      年    一      月十三    日
                                      臺灣板橋地方法院刑事第六庭
                                          法  官  彭  全  曄
右正本證明與原本無異
如不服本判決應於送達後十日內向本院提出上訴狀
                                          書記官  梁  宜  庭
中      華      民      國      八十九      年    一      月    十九    日
附錄本案論罪科刑法條全文：
刑法第三百四十四條：
  乘他人急迫、輕率或無經驗，貸以金錢或其他物品，而取得與原本顯不相當之重利
者，處一年以下有期徒刑、拘役或科或併科一千元以下罰金。
刑法第三百四十五條：
  以犯前條之罪為常業者，處五年以下有期徒刑，得併科三千元以下罰金。
公司法第十九條：
  未經設立登記，不得以公司名義經營業務或為其他法律行為。
  違反前項規定者，行為人各處一年以下有期徒刑、拘役或科或併科五萬元以下罰金
，並自負其責；行為人有二人以上者，連帶負責，並由主管機關禁止使用公司名稱。


司法院資訊處製作；財團法人民間司法改革基金會備份。
